臺灣高等法院刑事裁定
110年度抗字第106號
抗  告  人
即  受刑人  簡自強



上列抗告人即受刑人因聲明異議案件，不服臺灣臺北地方法院中
華民國109年12月30日裁定（109年度聲字第2570號），提起抗告
，本院裁定如下：
    主  文
原裁定撤銷。
臺灣臺北地方檢察署檢察官民國109年11月20日北檢欽次108執沒
2976字第1099096694號函所為執行指揮命令，應予撤銷。
    理  由
一、原裁定意旨略以：
(一)抗告人即受刑人甲○○（即聲明異議人，下稱受刑人）因偽造
    文書案件，經原審法院以107年度審簡上字第220號判決處如
    附表「判決主文」欄所示之刑確定，經臺灣臺北地方檢察署
    （下稱臺北地檢署）檢察官依據上開確定判決執行沒收如附
    表「判決主文」欄所示之犯罪所得，以臺北地檢署民國109
    年11月20日北檢欽次108執沒2976字第1099096694號函，命
    法務部○○○○○○○○○○○○○○）就受刑人之保管金及勞作金，於新
    臺幣（下同）150萬元範圍內，酌留其在監每月生活所需費
    用3,000元後，餘款匯送該署辦理沒收（即本案執行命令）
    等情，有該確定判決書及本院被告前案紀錄表等可考，並經
    原審依職權調閱臺北地檢署108年度執沒字第2976號執行案
    卷全卷查核屬實，堪可認定。
(二)受刑人雖以：其有購買書籍、電器（電視）以充實自己及因
    應日常所需；且其罹患高血壓、心臟病、糖尿病、左側中風
    、右側帕金森氏症，每月來回之計程車費用約3,300元、看
    診費用約1,500元，本案執行命令僅酌留3,000元應有不足，
    則首次扣款應降至9,000元且每月應酌留6,000元方合乎人情
    義理云云，指摘本案執行命令有違法或不當。惟聲請意旨未
    具體指摘本案執行命令有何違反法律規定或不當之處，已有
    可議。再本案受刑人之保管金、勞作金悉屬其財產，得為檢
    察官執行沒收裁判而須追徵犯罪所得時之強制執行標的；且
    受刑人現在監服刑，日常膳宿及醫療之基本生活需求皆由監
    所提供，而無須由受刑人支付，則於執行沒收時，原則上本
    無酌留生活費用之必要，而監獄行刑法施行細則第71條第2
    項亦明定：「受刑人或其攜帶之子女罹疾病者，應由監獄醫
    師悉心診治，不得延誤，並作紀錄，以備查考。人力不足時
    ，得特約監外醫師協助」，是受刑人購置日常用品及受妥適
    健康照護之需求已於其所受矯正處遇內被顧慮，則其仍謂有
    購買書籍、電器（電視）及為看診而支出高額交通、診療費
    用之需要，尚乏所據。況本案執行命令中，尚且函示應酌留
    受刑人每月在監生活所需費用3,000元，顯已考量受刑人在
    監日常生活所必需，而不致使其陷於窘境之情，亦兼顧執行
    沒收追徵裁判之實益性，允無違反公平合理原則或逾越執行
    目的之情，更難認有過苛執行之虞，故受刑人前開聲明異議
    內容，委無足採。
(三)是以，臺北地檢署檢察官以本案執行命令所為沒收追徵之執
    行指揮並無違法或不當。受刑人請求准予調降首次查扣金額
    及增加酌留金額云云，為無理由，依刑事訴訟法第486條予
    以駁回云云。　　
二、抗告意旨略以：受刑人在109年11月23日之保管金餘額為1萬
    9,929元，被扣犯罪所得1萬8,015元，僅餘1,914元，非臺北
    地檢署允諾之3,000元。又受刑人自109年9月11日入監迄今
    ，被扣之自費看診費用、外醫門診來回計程車費用至少已7,
    000元，與監獄行刑法第46條、第49條第1項、第55條第1項
    、第58條等規定相違。受刑人完全無錢購買狀紙，因已配好
    老花眼鏡費用800元，但無錢領取，且為負61元。受刑人身
    罹高血壓、心臟病、糖尿病、左側中風、右側帕金森氏症及
    右手旋轉肌壞死，右手完全無法舉起，需換人工關節及人工
    韌帶，生活無法自理，吃飯、洗澡皆需他人協助，為此提起
    抗告等語。　　
三、按受刑人或其法定代理人或配偶以檢察官執行之指揮為不當
    者，得向諭知該裁判之法院聲明異議；法院應就疑義或異議
    之聲明裁定之，刑事訴訟法第484條、第486條分別定有明文
    。次按罰金、罰鍰、沒收、沒入、追徵、追繳及抵償之裁判
    ，應依檢察官之命令執行之；前條裁判之執行，準用執行民
    事裁判之規定；對於薪資或其他繼續性給付之債權所為強制
    執行，於債權人之債權額及強制執行費用額之範圍內，其效
    力及於扣押後應受及增加之給付；債務人對於第三人之債權
    ，係維持債務人生活所必需者，不得為強制執行，刑事訴訟
    法第470條第1項前段、第471條第1項及強制執行法第115條
    之1第1項、第122條第2項分別定有明文。強制執行法對於維
    持債務人生活客觀上所需者，非欲藉此而予債務人寬裕之生
    活，而係兼顧人權，認有酌留之必要，即使對於受刑人「維
    持生活客觀所需」之標準或有差別，此項規範之適用亦無例
    外，上開刑事訴訟法第471條第1項規定沒收裁判之執行「準
    用」執行民事裁判之規定，就保障受刑人獄中人權之意旨，
    維持受刑人於監獄生活中最低生活所需之規範目的而言，在
    此範圍內亦有準用。又受刑人作業所獲取之勞作金屬其額外
    收入，而保管金乃其親友救濟受刑人之捐贈為受刑人之財產
    ，及依法不得扣押、讓與或供擔保之退休金、勞工保險老年
    年金經轉存入個人金融帳戶後，既與存入銀行之其餘收入同
    ，已變成其對存款銀行之金錢債權，性質上屬對存款銀行請
    求付款之權利無異，三者均得為檢察官執行沒收處分抵償之
    標的。是檢察官指揮執行沒收，就受刑人勞作金、保管金及
    退休年金等財產，若已兼顧受刑人在監執行生活所需，而依
    強制執行法相關規定意旨，酌留受刑人在監獄生活所需定額
    金錢者，除部分人員具特殊原因或特殊醫療需求等因素，允
    個別審酌外，即難謂有何不當（最高法院109年度台抗字第5
    00號裁定意旨參照）。易言之，檢察官對於具特殊原因或特
    殊醫療需求等因素之受刑人，就該受刑人勞作金、保管金及
    退休年金等財產指揮執行沒收時，除需兼顧受刑人在監執行
    生活所需，而依強制執行法相關規定意旨，酌留受刑人在監
    獄生活所需定額金錢外，仍應個別審酌有無再提高酌留生活
    需求費用之必要。
四、本院之判斷
(一)受刑人因偽造文書等案件，經原審法院以107年度審簡字第1
    219號簡易判決判處罪刑及沒收，嗣經原審法院合議庭以107
    年度審簡上字第220號判決撤銷改判如附表「判決主文」欄
    所示罪刑及沒收確定，有原審法院107年度審簡字第1219號
    刑事簡易判決、107年度審簡上字第220號刑事判決及本院被
    告前案紀錄表等在卷可按，並經本院調閱該案全案執行卷宗
    核閱無訛。嗣臺北地檢署檢察官於108年度執沒字第2976號
    執行案件中，依前開確定判決所示沒收、追徵部分，以109
    年11月20日北檢欽次108執沒2976字第1099096694號函指揮
    受刑人當時所在之臺北監獄「請於新臺幣150萬元範圍內，
    酌留受刑人甲○○每月在監生活所需後，將其保管金及勞作金
    之餘款全數匯送本署辦理沒收犯罪所得，並於受刑人移監時
    通知受移送監獄繼續辦理」，且於該函說明欄二載明「請貴
    監就保管該員之保管金、勞作金酌留其在監生活所需經費新
    臺幣3,000元（隔月亦不累計）後，餘款匯送本署辦理沒收
    」等情，亦經本院依職權調閱臺北地檢署108年度執沒字第2
    976號執行卷宗查核屬實。
(二)法務部矯正署前就「有關矯正機關收容人因受沒收、追徵犯
    罪所得或債權執行，需酌留生活需求費用」一事，於107年6
    月4日以法矯署勤字第10705003180號函說明：「二、近年來
    因物價指數變動，經再審酌矯正機關收容人購置日常生活用
    品、醫療藥品、飲食補給及其他相關費用等生活需求，兼以
    考量男女性均有其特有之需求差異面向，為避免適用標準不
    一，徒增歧異困擾，本署建議收容人每月生活需求費用金額
    標準為新臺幣3,000元（不區分男女性別），以供各相關機
    關執行之參考。三、另，在上開金額標準之外，考量部分收
    容人仍具有特殊原因或其他醫療需求等因素，而有再提高酌
    留生活需求費用之必要，仍請檢察署、強制及行政執行機關
    依法個別審酌」等情，此觀卷附法務部矯正署107年6月4日
    法矯署勤字第10705003180號函自明（見本院卷第233頁），
    且目前有關受刑人因受沒收、追繳犯罪所得酌留生活需求費
    用相關標準，均仍依前開函文辦理等情，亦有法務部矯正署
    110年2月9日法矯署勤決字第11001455140號函存卷可查（此
    為本院職務上已知事項，見本院卷第235頁）。然觀諸法務
    部矯正署107年6月4日法矯署勤字第10705003180號函，既已
    明載「考量部分收容人仍具有特殊原因或其他醫療需求等因
    素，而有再提高酌留生活需求費用之必要，仍請檢察署、強
    制及行政執行機關依法個別審酌」等節，足認該函所建議受
    刑人每月生活需求費用金額標準3,000元，僅屬供檢察署、
    強制或行政執行機關參酌，檢察官於執行時仍應就個案情狀
    ，審酌受刑人是否具有特殊原因或其他醫療需求等因素，而
    有再提高酌留生活需求費用之必要，甚為灼然。
(三)再受刑人自109年9月4日起因案入臺北監獄臺北分監執行，
    自同年月11日起轉至臺北監獄執行等情，有本院出入監簡列
    表、在監在押全國紀錄表等在卷可考。而受刑人雖在監執行
    日常三餐由監獄供應，惟其仍有生活日常用品及自費看診所
    需，自備金錢以供支用，保障其基本生活所需，顯屬必然。
    又受刑人在臺北監獄執行期間門診計14次，住院1次，且曾
    至衛生福利部桃園醫院（下稱桃園醫院）就診等情，有臺北
    監獄110年1月26日北監總保字第11023004460號函及檢附資
    料、桃園醫院110年2月24日桃醫醫行字第1101901036號函及
    檢附資料等（見本院卷第119至127、135至215頁）在卷為憑
    ，堪認受刑人確有就醫需求。而受刑人經醫師診治後認有必
    要戒送醫療機構之交通費用，應由受刑人自行負擔，由保管
    金扣除等情，此觀上開臺北監獄110年1月26日北監總保字第
    11023004460號函及監獄行刑法第62條第2項規定亦明。另觀
    諸臺北監獄110年1月26日北監總保字第11023004460號函及
    檢附資料（見本院卷第119至127頁），受刑人曾因外醫而於
    109年10月14日、23日、27日、11月9日及12月9日各扣款外
    醫車資660元，可知受刑人確需自付外醫車資（每次660元）
    ，且曾於109年10月間支付3次外醫車資達1,980元，而此費
    用已逾法務部上開函文所建議受刑人每月生活需求費用金額
    3,000元之一半以上，足認受刑人確有可能因密集外醫而在
    同月份多次自行支付外醫車資之情形。又依臺北監獄110年1
    月26日北監總保字第11023004460號函所檢附資料，受刑人
    曾多次因看診而有掛號費、門診部分負擔、藥品部分差價等
    款項支出，此等款項每次數額雖未必高昂，然對於在監、且
    尚有外醫醫療費用欠費之受刑人而言【觀諸臺北監獄保管金
    分戶卡（見本院卷第121至124頁），受刑人之收入來源為10
    9年9月16日新帶收入3萬542元，且之後並未有收入；且受刑
    人自109年10月4日起外醫醫療費用欠費1萬793元，亦有收容
    人外醫醫療費用欠費一覽表可證（見本院卷第125頁）】，
    仍難謂全無影響，則前開執行指揮命令每月僅酌留3,000元
    給受刑人作為生活所必需之花費，對於有就醫需求之受刑人
    而言，確有不足之情。
五、綜上，臺北地檢署檢察官依循法務部矯正署107年6月4日法
    矯署勤字第10705003180號函示意旨而於109年11月20日以北
    檢欽次108執沒2976字第1099096694號函所為執行指揮命令
    ，未個案考量、審酌受刑人上開醫療需求已有提高酌留生活
    需求費用之必要，而依通常一般情形每月僅酌留3,000元予
    受刑人作為日常生活需求費用，難謂妥適，受刑人執前開事
    由提起抗告，指摘原裁定不當，非無理由。原裁定既有上開
    不當，即屬無可維持，應予撤銷，且為免發回原審法院重新
    裁定徒增司法資源之耗費，本院爰自為裁定，認受刑人聲明
    異議為有理由，並將臺北地檢署檢察官109年11月20日北檢
    欽次108執沒2976字第1099096694號函所為執行指揮命令予
    以撤銷，日後由檢察官依個案受刑人具體情節，更為適法之
    執行指揮。
據上論斷，應依刑事訴訟法第413條、第486條，裁定如主文。
中　　華　　民　　國　　110 　年　　3 　　月　　29　　日
                  刑事第十八庭  審判長法　官  何俏美
                                      法　官  葉乃瑋
                                      法　官  黃紹紘
以上正本證明與原本無異。
如不服本裁定，應於收受送達後5日內向本院提出再抗告狀。
                                      書記官  顏淑華
中　　華　　民　　國　　110 　年　　4 　　月　　1 　　日

附表
確定判決案號 判決主文 原審法院107年度審簡上字第220號 原判決撤銷。 甲○○犯行使偽造私文書罪，累犯，處有期徒刑壹年。 未扣案偽造之「張國傑」印章壹顆、偽造如附表二所示「張國傑」署名參枚及印文捌枚均沒收；未扣案之犯罪所得新臺幣壹佰伍拾萬元沒收，於全部或一部不能沒收或不宜執行沒收時，追徵其價額。